【裁判字號】    98,簡上,1165
【裁判日期】    981217
【裁判案由】    詐欺
【裁判全文】
臺灣板橋地方法院刑事判決            98年度簡上字第1165號
上  訴  人
即  被  告  乙○○○
上列被告因詐欺案件，不服本院98年度簡字第4022號，中華民國
98年7 月9 日所為之第一審簡易判決（聲請簡易判決處刑案號：
臺灣板橋地方法院檢察署98年度偵字第3752號），提起上訴，本
院管轄第二審之合議庭判決如下：
    主  文
上訴駁回。
    事  實
一、乙○○○雖已預見提供自己金融機構帳戶予他人使用，可能
    幫助他人從事詐欺取財等財產犯罪，竟仍不違其本意，而基
    於幫助詐欺取財之不確定犯意，於民國96年3 月10日前某時
    ，在不詳地點，將其於玉山銀行海山分行所申請開立帳號00
    00000000000 號帳戶之提款卡及提款密碼，交付與真實姓名
    年籍不詳之成年人，供作詐欺取財收受款項之用，以此方式
    幫助不明人士遂行詐欺取財犯行。嗣不明人士取得上開帳戶
    後，即基於意圖為自己不法所有之犯意，先以網際網路與甲
    ○○聊天，並向甲○○詐稱欲提供援交服務，惟須先依指示
    操作自動櫃員機以確認是否為警察云云，致甲○○陷於錯誤
    ，於96年3 月10日13時49分許，在臺北縣板橋市○○路○ 段
    120 號前之自動櫃員機，以轉帳方式匯款新臺幣（下同）2
    萬9999元至上開帳戶，旋遭不明人士提領一空。嗣甲○○發
    覺有異報警處理，始悉上情。
二、案經臺北縣政府警察局板橋分局移送臺灣臺北地方法院檢察
    署檢察官呈請臺灣高等法院檢察署檢察長令轉臺灣板橋地方
    法院檢察署檢察官偵查起訴。
    理  由
一、本判決下列所引用認定犯罪事實之證據，檢察官及被告於本
    院準備程序及審判期日時對於證據能力均未予爭執，且迄至
    言詞辯論終結前亦未再聲明異議，本院審酌各該證據取得或
    作成時之一切情況，並無違法、不當或不宜作為證據之情事
    ，亦無證據證明係公務員違背法定程序所取得，依刑事訴訟
    法第158 條之4 反面解釋及同法第159 條之5 第1 項規定意
    旨，均得作為證據。
二、訊據被告乙○○○固坦承在玉山銀行海山分行帳號00000000
    00000 號帳戶之申請書上親自簽名、蓋印等情不諱，惟矢口
    否認有何幫助詐欺取財犯行，辯稱：伊並未申請開立玉山銀
    行海山分行帳號0000000000000 號帳戶，亦未拿到提款卡，
    伊只有在玉山銀行申請現金卡，預借現金2 萬元的額度用罄
    後，伊就沒有再使用那張現金卡，伊都有在卡片上書寫密碼
    ，但不知道卡片放在何處，卡片並沒有交給家人，家中亦未
    曾遭竊過云云。經查：
(一)、被告於92年3 月22日在玉山銀行城中分行申請開立帳號0000
    000000000 號現金卡帳戶（下稱「現金卡帳戶」），復於95
    年2 月6 日在玉山銀行海山分行帳號0000000000000 號帳戶
    （下稱「本案帳戶」）之申請書上親自簽名、蓋印等情，業
    據被告於本院審理時供承不諱，並有玉山銀行個人金融事業
    處98年10月28日玉山個（消）字第0981021035號函、玉山銀
    行海山分行98年10月22日玉山海山字第0981020001號函各1
    份在卷可稽（見本院卷宗第31頁以下、第48頁以下），堪信
    被告確有申請開立上開2 帳戶無疑。又觀諸現金卡帳戶之存
    戶交易明細表可知，被告自92年3 月22日申請開立現金卡帳
    戶以來，陸續借款並繳納本、息，惟均未完全清償借款，以
    致截至95年2 月8 日銷戶前，共計積欠3 萬4717元，而上開
    欠款於銷戶前，業以「現金卡代償」之方式清償，使現金卡
    帳戶餘額歸零且銷戶；再觀諸本案帳戶之存戶交易明細表可
    知，被告於95年2 月6 日申請開立本案帳戶後，隨即由銀行
    放款3 萬5600元，並扣抵「手續費」712 元及「信用卡代償
    」3 萬4717元，嗣由被告按月清償3 萬5600元之貸款。綜觀
    上情，上開2 帳戶之開、銷戶時間甚為接近，且均有金額相
    同之「信用卡代償」項目，可合理推知被告申請開立本案帳
    戶之目的，係以俗稱「借新還舊」的方式，另向銀行貸款清
    償現金卡帳戶之債務，再由銀行將現金卡帳戶予以銷戶，保
    留本案帳戶供被告還款及一般存、提款使用。而本案帳戶既
    可供一般存、提款使用，依一般銀行實務之運作常情，被告
    自有領取本案帳戶之提款卡無疑，此亦可從玉山銀行海山分
    行98年10月22日玉山海山字第0981020001號函說明欄二記載
    「本帳戶並未曾掛失或變更印鑑，『所領取的卡片』也同時
    有提款之功能」等語予以佐證。從而，被告申請開立本案帳
    戶，並領有提款卡之事實，均堪認定。
(二)、次查，不明人士取得本案帳戶後，先以網際網路向被害人甲
    ○○聊天，並向被害人詐稱欲提供援交服務，惟須先依指示
    操作自動櫃員機以確認是否為警察云云，致被害人陷於錯誤
    ，於96年3 月10日13時49分許，在臺北縣板橋市○○路○ 段
    120 號前之自動櫃員機，以轉帳方式匯款2 萬9999元至本案
    帳戶，旋遭不明人士提領一空等情，亦據被害人於警詢時指
    述明確，並有玉山銀行海山分行98年11月9 日玉山海山字第
    0981109003號函所附本案帳戶於96年3 月份之存戶交易明細
    表1 份在卷可稽（見本院卷宗第87、88頁），足認不明人士
    確有利用被告所申請開立之本案帳戶詐騙被害人之財物得逞
    無訛。
(三)、復按一般社會經驗，常人如知悉帳戶存摺、提款卡、印鑑等
    物品遭竊或遺失，為防止拾得或竊得之人盜領其存款或作為
    不法使用而徒增訟累，必於發現後立即報警或向金融機構辦
    理掛失止付，在此種情形下，不明人士如仍以該帳戶作為犯
    罪工具，則在渠等向他人詐騙，並誘使被害人將款項匯入帳
    戶後，極有可能因帳戶所有人掛失止付而無法提領，致使先
    前大費周章從事之詐欺犯罪行為，日後卻無法獲得任何利益
    。從而不明人士通常係使用以金錢收購或來路明確之帳戶，
    以便渠等能自由使用該等帳戶進行提款、轉帳等動作，而無
    須承擔該帳戶可能遭掛失而無法順利提領贓物之風險。再者
    ，欲使用提款卡領取款項者，須於金融機構所設置之自動櫃
    員機上依指令操作，並輸入正確之提款密碼，方可順利領得
    款項，若輸入錯誤之密碼達一定次數，會因此中止提款程序
    並暫時扣留提款卡；且觀諸現今提款機及提款密碼之設計，
    至少有4 位數或6 位數以上密碼（每位數由0 至9 ，故有00
    00至9999或000000至999999等不同之組合），是苟非帳戶所
    有人同意、授權而告知提款密碼等情況，單純持有他人提款
    卡之人，欲隨機輸入密碼恰好與正確之密碼相符進而領取款
    項，機率實微乎其微。再佐以本案帳戶於96年3 月10日後之
    多筆之匯、取款資料，均係他人匯款至上開帳戶後，旋即遭
    提領殆盡，此觀本案帳戶於96年3 月份之存戶交易明細表1
    份即明（見本院卷宗第88頁），更可見不明人士在向被害人
    為詐騙行為時，確有充分把握該帳戶不會被帳戶所有人掛失
    止付。是以被告應係將本案帳戶之提款卡交付不明人士供作
    人頭帳戶使用，並告知提款密碼，不明人士方能無所顧忌，
    輕易利用上開帳戶作為詐欺取財之工具。
(四)、至被告雖以前揭情詞置辯，惟按金融存款帳戶事關存戶個人
    財產權益之保障，不論是存摺、印鑑或提款卡等專屬性質均
    高，若落入不明人士手中，除存款有遭盜領之風險外，亦極
    可能被利用為取贓之犯罪工具，一般人均有妥為保管於不易
    遺失及他人不易知悉、取得之處所，以防止他人任意使用之
    認識，如非因前往金融機構辦理相關事項等類似重大原因，
    當不致將帳戶之存摺、印鑑、提款卡及密碼併同攜帶外出，
    縱須攜帶外出，亦多隨身攜帶或放置於可隨時檢查之安全處
    所，並應將密碼與提款卡分別存放，以避免同時遺失使密碼
    之保護作用喪失殆盡，以確保自己帳戶存款安全，倘有遺失
    或遭竊情事，亦理當於發現後立即處理，儘速前往金融機構
    或警察機關辦理掛失止付或報案之手續，以維自身信用與權
    益，一般金融機構亦多設有24小時服務專線，供民眾於非上
    班時間發生遺失、遭竊等情事時，可立即通知金融機構，以
    免遭有心人士冒用、冒領，此為報章雜誌廣電媒體廣為宣導
    之訊息，亦為社會一般大眾使用金融帳戶所不得諉為不知之
    基本常識。是以被告既申請開立本案帳戶並領有提款卡，自
    應將提款卡妥為收藏，詎被告竟對提款卡之去向不聞不問，
    遲至銀行行員告知後始發現遺失，而須承擔上述存款被盜領
    或作為取贓工作之風險，被告對自己帳戶之重要金融物件如
    此輕忽對待，實與社會一般常情相悖；又提款密碼係金融交
    易之安全機制，為免遭他人冒用，不應與提款卡、存摺等物
    併為存放，此為社會周知之事實，被告亦難諉為不知，是其
    所稱將密碼寫在提款卡上云云，不惟與常情相違，且徒增他
    人未經同意而使用上開帳戶之風險，並使密碼之保護作用喪
    失殆盡，尤難信其所辯屬實。
(五)、末以金融帳戶為個人之理財工具，而政府開放金融業申請設
    立後，金融機構大量增加，一般民眾皆可以存入最低開戶金
    額之方式自由申請開設金融帳戶，並無任何特殊之限制，因
    此一般人申請存款帳戶極為容易而便利，且得同時在不同金
    融機構申請多數存款帳戶使用，並無使用他人帳戶之必要，
    此為一般日常生活所熟知之常識，故除非有特殊或違法之目
    的，並藉此躲避警方追緝，一般正常使用之存款帳戶，並無
    向他人借用、承租或購買帳戶存簿及提款卡之必要。又金融
    帳戶係個人資金流通之交易工具，事關帳戶申請人個人之財
    產權益，進出款項亦將影響其個人社會信用評價；而金融帳
    戶與提款卡、密碼結合，尤具專有性，若落入不明人士，更
    極易被利用為取贓之犯罪工具，是以金融帳戶具有強烈之屬
    人性及隱私性，應以本人使用為原則，衡諸常理，若非與本
    人有密切關係或特殊信賴關係，實無任意供他人使用之理，
    縱有交付個人帳戶供他人使用之特殊情形，亦必會先行瞭解
    他人使用帳戶之目的始行提供，並儘速要求返還。再詐欺集
    團經常利用大量取得之他人存款帳戶，以隱匿其財產犯罪之
    不法行徑，規避執法人員之查緝，並掩飾、確保因自己犯罪
    所得之財物，類此在社會上層出不窮之案件，亦經坊間書報
    雜誌、影音媒體多所報導及再三披露而為眾所周知之情事，
    是以避免此等專屬性甚高之物品被不明人士利用為犯罪工具
    ，亦為一般生活所應有之認識。查被告年滿56歲，並非年幼
    無知或與世隔絕而無常識之人，對上情自不得諉為不知，惟
    被告竟將其所有具私密性、專屬性之本案帳戶提款卡及提款
    密碼提供不明人士，而容任他人對外得以上開帳戶之名義無
    條件加以使用，足認被告在主觀上已預見提供帳戶之行為可
    能幫助他人犯詐欺取財罪，亦不違反其本意而執意為之，惟
    尚無證據證明被告係以詐欺取財之犯意參與詐欺取財犯罪，
    應認被告有幫助詐欺取財之不確定故意。
(六)、綜上所述，被告所辯均難據為免責之事由。本案事證明確，
    被告犯行洵堪認定，應依法論科。
三、按刑法上之幫助犯，係指以幫助之意思，對於正犯資以助力
    ，而未參與實行犯罪之行為，且以正犯已經犯罪為構成要件
    ，最高法院49年臺上字第77號、60年臺上字第2159號判例及
    75年度臺上字第1509號、88年度臺上字第1270號判決意旨均
    可資參照。經查，被告提供其所有之本案帳戶提款卡及提款
    密碼與他人使用，有幫助詐欺取財之不確定故意，業如上述
    ；且收受本案帳戶之不明人士利用本案帳戶向被害人詐騙財
    物後，以本案帳戶為匯、取款之工具，詐騙被害人匯款至本
    案帳戶，使不明人士遂行詐欺取財犯行時，便於隱匿其真實
    身分，掩飾其犯行不易遭查緝，是以被告提供本案帳戶之行
    為係對不明人士遂行詐欺取財犯行資以助力，而參與詐欺取
    財罪構成要件以外之行為。是核被告所為，係犯刑法第30條
    第1 項前段、第339 條第1 項之幫助詐欺取財罪。被告基於
    幫助之犯意而為詐欺取財犯行構成要件以外之行為，為幫助
    犯，衡諸其犯罪情節，爰依刑法第30條第2 項規定，按正犯
    之刑減輕之。原審以被告罪證明確，援引刑事訴訟法第449
    條第1 項前段、第3 項、刑法第30條第1 項前段、第339 條
    第1 項、第41條第1 項前段規定、刑法施行法第1 條之1 第
    1 項、第2 項前段、中華民國九十六年罪犯減刑條例第2 條
    第1 項第3 款、第7 條規定，並審酌被告提供金融機構帳戶
    供他人詐欺取財，助長詐騙財產犯罪之風氣，且因被告提供
    個人帳戶，致使執法人員難以追查該詐騙集團成員之真實身
    分，增加被害人尋求救濟之困難，並擾亂金融交易往來秩序
    ，危害社會正常交易安全，兼衡被害人損失金額、被告犯罪
    之手段，及其犯罪後否認犯行等一切情狀，量處被告有期徒
    刑3 月，減為有期徒刑1 月又15日，並均諭知如易科罰金，
    以1000元折算1 日，認事用法均無違誤，量刑亦屬妥適。被
    告上訴否認犯罪，為無理由，應予駁回。
據上論斷，應依刑事訴訟法第455 條之1 第1 項、第3 項、第36
4 條、第368 條，判決如主文。
本案經檢察官張世聰到庭執行職務。
中    華    民    國    98    年    12    月    17    日
                  刑事第九庭審判長法  官  白光華
                                  法  官  楊志雄
                                  法  官  賴彥魁
上列正本證明與原本無異。
本件不得上訴。
                                  書記官  楊文祥
中    華    民    國    98    年    12    月    17    日
附錄本案論罪科刑法條全文：
中華民國刑法第339 條
意圖為自己或第三人不法之所有，以詐術使人將本人或第三人之
物交付者，處5 年以下有期徒刑、拘役或科或併科1000元以下罰
金。
以前項方法得財產上不法之利益或使第三人得之者，亦同。
前2 項之未遂犯罰之。


司法院資訊處製作；財團法人民間司法改革基金會備份。
